【裁判字號】    89,上,229
【裁判日期】    900213
【裁判案由】    債務人異議之訴
【裁判全文】
臺灣高等法院高雄分院民事判決  八十九年度上字第二二九號
      上  訴  人  甲○○
      訴訟代理人  王文興
      被上訴人    乙○○
右當事人間債務人異議之訴事件，上訴人對於中華民國八十九年三月廿日臺灣高雄地
方法院八十八年度訴字第一二三四號第一審判決提起上訴，本院判決如左：
    主    文
原判決關於確認上訴人持有被上訴人簽發台灣高雄地方法院八十七年度票字第一四三
六七號裁定所載票號二六八０五三號面額新台幣一百廿萬元本票之債權不存在部分，
及該部分訴訟費用之裁判，均廢棄。
右開廢棄部分，被上訴人在第一審之訴駁回。
其餘上訴駁回。
第一、二審訴訟費用由上訴人負擔二分之一，餘由被上訴人負擔。
    事    實
甲、上訴人方面：
一、聲明：求為判決：
  (一)原判決廢棄。
  (二)被上訴人在第一審之訴駁回。
二、陳述：除與原判決記載相同者，茲引用之外，補稱：
  (一)被上訴人確實有簽發票號二六八０五三號、面額新台幣（下同）一百廿萬元本票
    （下稱系爭本票）向上訴人借款一百廿萬元；本件系爭本票之原因關係為消費借
    貸，上訴人已向台灣高雄地方法院起訴，請求被上訴人返還借款，由該院以八十
    九年度訴字第一四三六號案件審理中，被上訴人向上訴人借款一百廿萬元時，共
    簽發一張一百廿萬元之借據、二張一百廿萬元之本票為擔保，及設定一百廿萬元
    之抵押權，迄今均未受償。
  (二)按民法第一百四十四條第一項所定關於時效完成後之效力，係採抗辯權發生主義
    ，債權於時效完成後，僅債務人於債權人請求時得拒絕給付而已，其債權本身仍
    然存在，被上訴人對上訴人之系爭本票債權，縱經時效完成，據以提起確認兩造
    間就系爭本票之債權不存在之訴，自非正當，最高法院七十九年台上字第一九一
    九號判決著有明文。系爭本票之請求權已逾三年之時效，其不爭執，但依民法第
    一百四十四條第一項規定及上開判決意旨，僅債務人即被上訴人得拒絕給付，系
    爭本票債權仍存在，被上訴人請求確認本票債權不存在之訴，自無理由。況且上
    訴人於八十五年訴字第一六三五號事件訴訟期間，於每次出庭皆有向被上訴人請
    求還款，而被上訴人主張系爭本票係其遺失，但均未舉証証明。
三、證據：除援用第一審所提之證據外，補提臺灣高雄地方法院八十五年度訴字第一
    六三五號、  鈞院八十六年度上字第二三二號判決、最高法院八十七年度台上字
    第一四二七號民事裁定臺灣高雄地方法院八十八年度易字第四九三三號刑事判決
    、  鈞院八十八年度抗字第一九四號民事裁定、臺灣高雄地方法院八十七年九月
    十五日通知、憲兵司令部刑事鑑識中心鑑驗通知書、臺灣高雄地方法院函稿、內
    政部警政署刑事警察局鑑驗通知書、筆跡鑑驗說明各一張、印文鑑驗說明二張（
    以上均為影本）為証。
乙、被上訴人方面：
一、聲明：求為判決：上訴駁回。
二、陳述：除與原判決記載相同者，茲引用之外，補稱：
  (一)上訴人於八十七年十月廿一日持票號二六八０五三號，面額一百廿萬元，到期日
    為八十二年十二月十六日之本票，聲請本票裁定（八十七年度票字第一四三六七
    號，下稱系爭本票裁定），並持之聲請強制執行（八十七年度執字第二九六七三
    號），此票係被上訴人所簽發，但係被上訴人於數年前遺失，豈料於五年後卻出
    現於法院裁定執行，嗣經原審法院判決確認本票債權不存在，故八十七年執字第
    二九六七三號強制執行程序應予撤銷。
  (二)被上訴人久居宜蘭，從不認識上訴人，二人又無親戚關係，何來向上訴人借貸，
    其於開庭時方知上訴人為四十七年次，居無定所，又無家眷，對人生無責任感之
    男人，何來能力借款陌生人﹖原審判決書記載上訴人自認二張本票中，一張是本
    金，一張是利息，三歲小孩也不敢如此簽，又二張本票之筆跡不同；此外，本件
    本票已罹於三年時效，本件票據債權根本不存在，其未簽發本票、借據及收據向
    上訴人借錢。
三、證據：除援用第一審所提證據外，補提臺灣高雄地方法院八十七年八月廿四日通
    知、八十七年十一月廿六日函、八十四年訴字第一九六五號裁定、八十七年度聲
    字第九五四、一０六三號裁定、八十八年度聲更字第二號裁定、高雄簡易庭通知
    、八十七年十二月廿五日通知、收據、借據、指紋登記卡、內政部警政署刑事警
    察局函、  鈞院八十九年度上易字第六三五號刑事判決影本各一件為證。
丙、本院依職權向臺灣高雄地方法院調閱八十九年度訴字第一四三六號卷八十七年度
    雄簡字第三０七三號卷、八十七年度執第二九六七三及三０八二五號卷。
    理    由
甲、程序方面：
    按民國八十九年二月九日修正施行之民事訴訟法第二百五十五條規定「訴狀送達
    後，原告不得將原訴變更或追加他訴。但有下列各款情形之一者，不在此限：一
    被告同意者。二請求之基礎事實同一者。三擴張或減縮應受判決事項之聲明者。
    四因情事變更而以他項聲明代最初之聲明者。五該訴訟標的對於數人必須合一確
    定時，追加其原非當事人之人為當事人者。六訴訟進行中，於某法律關係之成立
    與否有爭執，而其裁判應以該法律關係為據，並求對於被告確定其法律關係之判
    決者。七不甚礙被告之防禦及訴訟之終結者（第一項）。被告於訴之變更或追加
    無異議，而為本案之言詞辯論者，視為同意變更或追加（第二項）」。本件被上
    訴人於原審起訴依強制執行法第十四條提起債務人異議之訴，請求撤銷原審法院
    八十七年執字第二九六七三號及所為之強制執行程序；嗣後追加請求確認上訴人
    持有被上訴人簽發如原審法院八十七年度票字第一四三六七號本票裁定所載系爭
    本票之債權不存在；被上訴人追加部分，係被上訴人提出本件債務人異議之訴之
    基礎，為兩造應先解決之法律關係，且上訴人不須另行蒐集新訴訟資料，應認不
    甚礙被上訴人之防禦及訴訟之終結，上訴人亦未表示反對被上訴人為訴之追加，
    核之首揭法條，被上訴人於原審為訴之追加，自屬合法，合先敘明。
乙、實體方面：
一、被上訴人主張上訴人以被上訴人所簽發之系爭本票，向原審法院聲請本票裁定准
    許強制執行，經原審法院以系爭本票裁定准予強制執行，嗣上訴人以該裁定為執
    行名義，據以對被上訴人聲請強制執行，經原審法院以八十七年執字第二九六七
    三號核發扣押命令，扣押被上訴人提存於法院提存所之擔保金一百廿萬元在案；
    惟兩造間並無任何債權債務關係，且系爭本票為被上訴人多年前遺失，上訴人無
    對價取得該紙本票，再該紙本票均未見上訴人提示，上訴人於發票日後超過三年
    未提示，業已時效消滅，故被上訴人主張一百二十萬元債權，業早因時效消滅，
    被上訴人有債權消滅事由發生，爰請求確認系爭本票之債權不存在，並依強制執
    行法第十四條規定，於強制執行程序終結前，提起債務人異議之訴，請求撤銷原
    審法院八十七年執字第二九六七三號所為之強制執行程序云云。
二、上訴人則以兩造間一百二十萬元之債權債務關係，業經三審判決確定，上訴人對
    被上訴人之系爭本票債權請求權固然已罹於時效，但系爭本票債權仍未消滅，又
    上訴人聲請強制執行者，亦係被上訴人為上訴人債務供擔保之擔保金，上訴人所
    提出之請求均有依據，被上訴人對於所簽發之本票推說遺失，然又未於本票裁定
    時提出確認之訴，其提起之不變期間業已消滅等語置辯。
三、本件首應予論斷者，乃被上訴人之一百廿萬元本票債權是否存在﹖其請求權是否
    已罹於時效﹖
  (一)按當事人主張有利於已之事實者，就其事實有舉證之責任，民事訴訟法第二百七
    十七條定有明文。又確認法律關係不存在之訴，如被告主張其法律關係存在時，
    應由被告負舉證責任（最高法院四十二年度台上字第一七○號判例參照）。上訴
    人據以向原審法院聲請強制執行之執行名義之系爭本票裁定所載系爭本票之發票
    日為八十二年十二月十六日，票據號碼為二六八０五三號、到期日為八十二年十
    二月十六日，金額為一百廿萬元，有聲請狀及本票在卷可按（原審卷六七至六八
    頁）。被上訴人承認系爭本票係其簽發，但已遺失云云，惟其稱未向法院聲請公
    示催告或除權判決（原審卷十五頁），復無其他証據足以証明被上訴人有遺失支
    票之情事，故被上訴人上開主張，尚非可採。
  (二)於上訴人主張系爭本票債權存在，是否可採﹖
  本件高雄市○○區○○段四三七地號土地應有部分一萬分之一二一、同段四三八
    地號土地應有部分一萬分之一四七，及其上建物門牌為高雄市○○區○○路四十
    八號十二樓之四所有權全部，為被上訴人所有，於八十二年十二月十五日設定最
    高限額一百二十萬元之抵押權予上訴人，業經本院八十六年度上字第二三二號判
    決認定，並有判決書附卷（本院卷六九至七二頁）。
  上開房地設定抵押權之原因，依兩造另案第三人異議之訴事件本院八十六年度上
    字第二三二號判決書理由欄記載『四．．．証人即辦理本件抵押權設定之代書陳
    清源結稱「上訴人（乙○○）在抵押權設定登記完畢後，有來我代書事務所取回
    系爭房地之所有權狀，且問及抵押權是否已辦妥」，又稱「設定系爭房地抵押權
    ，上訴人（乙○○）本人有親自到場，我問上訴人（乙○○）有沒有同意設定，
    上訴人（乙○○）有說同意」各等語，．．．而上訴人（乙○○）對於曾至証人
    陳清源代書事務所取回所有權狀一事，亦不爭執。另証人林麟盛亦結稱「伊與上
    訴人（乙○○）及訴外人許劍雄等人成立盛頤實業有限公司，於八十二年間成立
    ，有投資不動產，當時因資金不足，而向被上訴人之父借款，並提供伊名下之不
    動產做擔保；後來，該不動產賣掉，才轉移由上訴人（乙○○）名下之不動產做
    擔保，而實際該房地係由公司資金買來的，及本件辦理抵押權設定登記時，係由
    伊陪同上訴人（乙○○）去申請印鑑證明，並向另一位股東許劍雄拿所有權狀去
    設定，再同上訴人（乙○○）去陳清源代書處辦理」等語。．．．又原審法院經
    向高雄市政府地政處新興地政事務所調閱本件抵押權設定資料結果，其內確有上
    訴人（乙○○）之身分證、印鑑證明及戶籍謄本等資料，而上訴人（乙○○）對
    於前開資料之真正並不爭執，參以上訴人（乙○○）於八十二年十二月間系爭房
    地設定抵押權，自代書陳清源處取回所有權狀後，而無異議，迄八十四、五年間
    始提起訴訟等情觀之，足見上訴人（乙○○）事前同意債務人之更改並系爭房地
    設定抵押權登記。上訴人（乙○○）雖謂上開印鑑証明是以前申請未用完云云，
    然查供本件設定系爭房地抵押權之印鑑証明，係八十二年十二月十四日所核發，
    與本件抵押權設定契約書立約日期為同一天，有該印鑑証明書及抵押權設定契約
    書可稽．．．，顯見上開印鑑証明書係為辦理本件抵押權而為申請，上訴人（乙
    ○○）主張上開印鑑証明係以前申請未用完云云，尚無可採。又本件抵押借貸之
    金錢，為被上訴人（甲○○）所有，而由其父王文興經手出借，於本件債務人更
    改前之抵押權設定契約書上亦記載被上訴人（甲○○）為債權人，此亦有抵押權
    設定契約書可按，．．．是上訴人（乙○○）主張債權人亦非被上訴人（甲○○
    ）』，有該案判決書附卷可証（本院卷七十至七十一頁）。由上開判決書陳清源
    及林麟盛之証詞可知，上開房地之抵押借款，係林麟盛與被上訴人及許劍雄成立
    盛頤實業有限公司後，向上訴人借款一百廿萬元，並提供林麟盛名義之不動產做
    擔保，後來，林麟盛所有供抵押之不動產賣掉，才以被上訴人所有之上開房地設
    定抵押權，應堪認定。
  上訴人主張被上訴人向其借貸一百廿萬元，而設定上開抵押權，並簽發包括本件
    系爭本票在內之二張本票及一張借據予上訴人（本院卷八九頁），即本院八十六
    年度上字第二三二號事件之抵押債權與本件本票債權及兩造另案於原審法院起訴
    請求被上訴人返還之清償借款事件（原審法院八十九年度訴字第一四三六號，本
    院依職權調閱，該卷宗外放）所提出之借據債權，係屬同一債權；且(1)被上訴人
    名義之收據、借據上乙○○印文與本票上乙○○印文相符。(2)借據、收據上乙○
    ○簽名筆跡與本票、離婚協議書乙○○上簽名筆跡相符等情，亦經內政部警政署
    刑事警局鑑定明確，有鑑驗通知書及所附筆跡鑑驗說明、印文鑑驗說明在卷（本
    院卷一三一至一三四頁），亦足証明被上訴人有交付借據、收據及本票與上訴人
    之事實，即上訴人主張抵押債權、本票債權及借據債權係同一債權，應堪採信，
    如被上訴人未向上訴人借錢，豈會簽發上開債權憑証予上訴人，故被上訴人抗辯
    上訴人無對價取得系爭本票，其未向上訴人借款，與事實不符，尚非可採。
  上訴人對被上訴人有上開一百廿萬元債權，且迄今未獲清償，為兩造所不爭執（
    本院卷八九至九十頁），又上開一百廿萬元之債權均已屆清償期，故系爭本票固
    然為擔保消費借貸而簽發，惟被上訴人屆期未清償債務，上訴人主張其對被上訴
    人本件系爭本票之債權存在，應堪採信。
  (三)上訴人一百廿萬元之本票債權，是否已罹於時效﹖
    按票據上之權利對匯票承兌人及本票發票人，自到期日起算，見票即付之本票，
    自發票日起算，三年間不行使因時效而消滅。票據法第二十二條第一項定有明文
    。又消滅時效因請求、承認、起訴而中斷；時效中斷者，自中斷之事由終止時，
    重行起算，民法第一百二十九條第一項、第一百三十六條分別定有明文。又依據
    票據法第一百二十三條規定聲請法院本票准予強制執行之裁定，係屬強制執行法
    第四條第六款其他依法律之規定得為強制執行名義者之執行名義，故依據強制執
    行法規定，其請求權時效均為三年，此觀之強制執行法第四條暨民法第一百三十
    條之規定自明。本件上訴人對於被上訴人主張本件本票債權請求權已罹於時效之
    事實，並不爭執（本院卷九三頁），故被上訴人此部分之主張，即堪採信。
四、按「民法第一百四十四條第一項所定關於時效完成後之效力，係採抗辯權發生主
    義，債權於時效完成後，僅債務人於債權人請求時得拒絕給付而已，其債權本身
    仍然存在，被上訴人對上訴人之系爭本票債權，縱經時效完成，但其本票債權並
    不因而歸於消滅，上訴人主張被上訴人就系爭本票之債權因罹於時效而消滅，據
    以提起確認兩造間就系爭本票之債權不存在之訴，自非正當」（最高法院七十九
    年台上字第一九一九號判決參照）。由上開判決意旨可知，本件上訴人對被上訴
    人之系爭本票債權請求權雖已罹於時效，但其對被上訴人之系爭本票債權，並未
    因請求權罹於時效而消滅，故被上訴人主張上訴人之本票債權已因時效消滅而不
    存在，為無理由，不應准許。
五、上訴人對被上訴人之本票債權雖存在，惟其請求權已罹於時效，被上訴人據以依
    強制執行第十四條規定提起債務人異議之訴，是否有理由﹖
  (一)按強制執行法第十四條規定「執行名義成立後，如有消滅或妨礙債權人請求之事
    由發生，債務人得於強制執行程序終結前，向執行法院對債權人提起異議之訴（
    第一項）。執行名義無確定判決同一之效力者，於執行名義成立前，如有債權不
    成立或消滅或妨礙債權人請求之事由發生，債務人亦得於強制執行程序終結前提
    起異議之訴（第二項）」。又按「強制執行法第十四條及第十四條之一所定債務
    人異議之訴，以排除執行名義之執行力為目的，各該條所謂強制執行程序終結，
    係指執行名義之強制執行程序終結而言，執行名義之強制執行程序，進行至執行
    名義所載債權全部達其目的時，始為終結。故執行名義所載債權，未因強制執行
    全部達其目的以前，對於某一執行標的物之強制執行程序雖已終結，債務人自得
    提起異議之訴（最高法院八十七年台上字第二九八九號判決參照）」。本件被上
    訴人主張上訴人以被上訴人所簽發之系爭本票向原審法院聲請本票裁定，經原審
    法院以八十七年度票字第一四三六七號民事裁定准予強制執行，上訴人並以該裁
    定為執行名義向原審法院聲請強制執行，經原審法院執行發扣押命令，原審法院
    已於八十八年六月十五日製作分配表，並已通知兩造及另一債權人吳良信於八十
    八年六月卅日分配，但因吳良信及上訴人聲明異議，迄今尚未分配之事實，業經
    本院調閱上開民事執行卷查明無訛，依最高法院上開判決意旨，本件系爭本票之
    強制執行程序尚未終結，應堪認定。
  (二)按債務人異議之訴之目的，在排除執行名義之執行力；消滅時效完成，可謂有強
    制執行法第十四條所稱消滅或妨礙債權人請求之原因，惟必俟債務人行使拒絕給
    付抗辯權後始行發生此項事由（民法第一百四十四條第一項參照）。本件本票執
    票人即上訴人就對被上訴人之票據權利之請求權，於原審法院八十七年十月廿一
    日八十七年度票字第一四三六七號本票裁定（即執行名義）成立前，已罹於三年
    時效而消滅，惟當時債務人即被上訴人於該事件未行使抗辯權，消滅債權人即上
    訴人請求權之事由尚未發生，迨債務人即被上訴人以時效完成為理由，提起本件
    債務人異議之訴，行使拒絕給付抗辯權時，已在上訴人聲請本票裁定准許強制執
    行之後，與強制執行法第十四條執行名義成立後有消滅或妨礙債權人請求之事由
    發生者相符。故系爭本票上訴人未遵期提示，僅生其請求權行使罹於時效之效力
    ，其本票債權仍然存在，惟被上訴人得以上訴人本票債權請求權罹於時效為由，
    提起債務人異議之訴，上訴人抗辯被上訴人提起訴訟之時效消滅，不得提起債務
    人異議之訴云云，顯屬有誤，不足採信。故被上訴人此部分主張，為有理由，應
    予准許。
六、綜上所述，被上訴人本於上訴人本票債權請求權已罹於時效為由，就上訴人以系
    爭本票聲請原審法院核發八十七年度票字第一四三六七號裁定，並以該裁定為執
    行名義向原審法院聲請強制執行之行為，提起債務人異議之訴部分，為有理由，
    應予准許；逾此所為請求，為無理由，應予駁回。原審就超過上開應准許部分，
    為上訴人敗訴之判決，自有未洽，上訴意旨就此部分指摘原判決不當，求予廢棄
    改判，為有理由。至於上開應准許部分，原審判上訴人敗訴，核無違誤，上訴意
    旨就此部分，仍執陳詞，指摘原審判決不當，求予廢棄，為無理由，應駁回其上
    訴。
丙、據上論結，本件上訴為一部有理由，一部無理由，依民事訴訟法第四百五十條、
    第四百四十九條第一項、第七十九條但書，判決如主文。
中      華      民      國    九十      年      二      月     十三     日
                                      臺灣高等法院高雄分院民事第一庭
~B1審判長法官  黃金石
~B2法      官  魏式璧
~B3法      官  李炫德
右為正本係照原本作成。
兩造如對本判決上訴，須於判決送達後二十日內向本院提出上訴狀，未表明上訴理由
者，應於上訴後二十日內向本院提出理由書（均須按他造當事人之人數附繕本）。上
訴時應提出委任律師或具有律師資格之人之委任狀，並依附註條文規定辦理。
中      華      民      國    九十      年      二      月    十四      日
~B法院書記官  黎  珍
附註：
民事訴訟法第四百六十六條之一：
對於第二審判決上訴，上訴人應委任律師為訴訟代理人，但上訴人或其法定代理人具
有律師資格者，不在此限。
上訴人之配偶、三親等內之血親、二親等內之姻親，或上訴人為法人、中央或地方機
關時，其所屬專任人員具有律師資格並經法院認為適當者，亦得為第三審訴訟代理人。
第一項但書及第二項情形，應於提起上訴或委任時釋明之。
                                                                        Ｋ


司法院資訊處製作；財團法人民間司法改革基金會備份。
